臺灣高等法院刑事判決
109年度上易字第166號
上  訴  人  臺灣臺北地方檢察署檢察官
被      告  王立志


上列上訴人因被告妨害自由案件，不服臺灣臺北地方法院108年
度易字第955號，中華民國108年12月24日第一審判決（起訴案號
：臺灣臺北地方檢察署108年度偵續字第286號），提起上訴，本
院判決如下：
    主  文
上訴駁回。
    理  由
一、公訴意旨略以：被告王立志因與鄰居即告訴人張邦彥間先前
    之嫌隙，於民國107年7月28日15時30分許，在新北市○○區○○
    ○○路0○000號前，因公共區域除草一事再起齟齬，竟基於恐
    嚇之犯意，出言對告訴人恫嚇稱：「在沒有人的時候我還會
    再打你」等加害身體之事，使告訴人心生畏懼，而致生危害
    於安全。因認被告涉犯刑法第305條之恐嚇罪嫌等語。　　
二、按犯罪事實應依證據認定之，無證據不得認定其犯罪事實；
    不能證明被告犯罪者，應諭知無罪之判決，刑事訴訟法第15
    4條第2項、第301條第1項分別定有明文。次按，認定犯罪事
    實所憑之證據，雖不以直接證據為限，間接證據亦包括在內
    ，然無論直接證據或間接證據，其為訴訟上之證明，須於通
    常一般之人均不致有所懷疑，而得確信其為真實之程度者，
    始得據為有罪之認定，倘其證明尚未達此一程度，而有合理
    之懷疑存在時，無從為有罪之確信，自不得遽為有罪之判決
    ；苟積極證據不足以為不利於被告事實之認定，自應為有利
    於被告之認定，更不必有何有利之證據（最高法院30年上字
    第81、40年台上字第86號、76年台上字第4986號判例意旨參
    照）。再被害人之為證人，與通常一般第三人之為證人究非
    全然相同。被害人就被害經過所為之陳述，其目的在於使被
    告受刑事訴追處罰，與被告處於絕對相反之立場，其陳述或
    不免渲染、誇大。是被害人縱立於證人地位具結而為指證、
    陳述，其供述證據之證明力仍較與被告無利害關係之一般證
    人之陳述為薄弱。從而，被害人就被害經過之陳述，除須無
    瑕疵可指，尚須就其他方面調查又與事實相符，亦即仍應調
    查其他補強證據以擔保其指證、陳述確有相當之真實性，而
    為通常一般人均不致有所懷疑者，始得採為論罪科刑之依據
    ，非謂被害人已踐行人證之調查程序，即得恝置其他補強證
    據不論，逕以其指證、陳述作為有罪判決之唯一證據（最高
    法院95年度台上字第6017號判決意旨參照）。而告訴人之告
    訴，本以使被告受刑事訴追為目的，故其陳述是否與事實相
    符，自應調查其他證據，以資審認，苟其所為攻擊之詞，尚
    有瑕疵，則在此瑕疵未予究明以前，即不能遽採為斷罪之基
    礎（最高法院69年台上字第1531號判例參照）。
　　又犯罪事實之認定，係據以確定具體的刑罰權之基礎，自須
    經嚴格之證明，故其所憑之證據不僅應具有證據能力，且須
    經合法之調查程式，否則即不得作為有罪認定之依據。倘法
    院審理之結果，認為不能證明被告犯罪，而為無罪之諭知，
    即無前揭第154條第2項所謂「應依證據認定」之犯罪事實之
    存在。因此，同法第308條前段規定，無罪之判決書只須記
    載主文及理由。而其理由之論敘，僅須與卷存證據資料相符
    ，且與經驗法則、論理法則無違即可，所使用之證據亦不以
    具有證據能力者為限，即使不具證據能力之傳聞證據，亦非
    不得資為彈劾證據使用。故無罪之判決書，就傳聞證據是否
    例外具有證據能力，本無須於理由內論敘說明（最高法院10
    0年度台上字第2980號判決意旨參照）。
三、公訴意旨認被告涉犯上開恐嚇罪嫌，無非係以：被告於警詢
    及偵查中之供述、證人即告訴人張邦彥、證人郭耀文於警詢
    及偵查中之證述、告訴人提供案發時、地之影音檔及譯文、
    臺灣高等檢察署檢察官製作之勘驗筆錄及臺北市立萬芳醫院
    診斷證明書及就診病歷資料等證，為其主要論據。訊據被告
    固坦承於上開時、地有在現場，惟堅決否認有何恐嚇犯行，
    辯稱：我並沒有說恐嚇告訴人的話等語。
四、經查：
  ㈠證人即告訴人張邦彥固於警詢、偵查及原審審理時證稱：案
    發當天下午郭耀文在我們的社區除草，遭到被告出面阻止並
    報警處理，郭耀文就打電話聯絡我到場，我因此與被告發生
    口角爭執。我跟被告在本案案發前曾經為了別的事情起衝突
    ，當時被告因為對我犯傷害罪而遭法院判刑，所以案發當天
    在口角過程中，被告對我出言恐嚇說「在沒有人的時候我還
    會再打你」，讓我聽了之後非常驚嚇，很害怕會再被打，之
    後晚上都睡不著，還有去醫院就診，因此對被告提告恐嚇等
    語（見偵7039號卷第5、6、39、40頁，原審卷第143至149頁
    ）。
　㈡惟關於告訴人指述被告對其出言恐嚇之時點，其於警詢時指
    稱：因我與郭耀文在新北市○○區○○○○路00000號整理地面樓
    公共區域的除草工作，當時被告下樓阻止我們除草，我們因
    為這樣發生爭辯，被告說：「在沒有人的時候我還會再打你
    」恐嚇我的言論等語（見偵卷第5頁背面），於偵查中亦指
    稱：我們避開睡午覺時間割草，被告跟我說「在沒有人的時
    候還會再打我」，是我跟他講我在除草，為了公家的環境，
    我心裡非常驚嚇等語（見偵卷第39頁背面）。然其於原審準
    備程序時則改稱：「起訴書所載的犯罪時間點，應該是警察
    離開後，被告才講的」等語（見原審審易卷第38頁），並具
    狀表示：是在蘇警員離開之後，否則我必當場向蘇警員申告
    等語（見原審卷第55頁），則告訴人先於警詢、偵查指稱恐
    嚇時點係在「除草之時」，亦即「員警到場之前」發生，嗣
    於原審旋又改稱是在「警察離開後」發生云云，前後所述明
    顯不一，已有瑕疵可指。尤其是證人郭耀文於偵查中證稱：
    我在除草被被告阻止，我就叫告訴人過來，等警察時他們就
    發生爭吵，被告說「在沒有人的時候我還會再打你」等語（
    見偵卷第32頁背面），其證稱恐嚇時點係在「員警到場之前
    」，亦與告訴人嗣於原審改稱恐嚇時點是在「警察離開後」
    發生，兩者相互矛盾，益徵告訴人之指述確有瑕疵可指，難
    以遽信。
  ㈢再者，證人即員警蘇芳生於原審審理時證稱：案發當天我接
    獲被告報案，我到場後被告表示想要確認現場除草的工人是
    否為該處住戶，經我確認無誤後，被告表示沒有什麼意見便
    先行離開。後來告訴人表示疑似有恐嚇的情事，但沒有說很
    確認，當場也沒有表示要對被告提出告訴，也沒有提出證據
    資料，我就跟他說如果有恐嚇的情形可以到派出所製作筆錄
    。案發約半年後，告訴人才和郭耀文一起到派出所報案並製
    作警詢筆錄等語（見原審卷第150至156頁），並有新北市政
    府警察局新店分局108年10月5日新北警店刑字第1083766685
    1號函暨所檢附之相關資料在卷可佐（見原審卷第61至75頁
    ）。
    依證人蘇芳生前開所證：告訴人表示「疑似」有遭到恐嚇之
    情事，但不是很確定，亦未提出相關證據資料，或當場表示
    要對被告提出告訴等節。然而，倘若告訴人前揭指述為真，
    其既指稱被告出言內容為「在沒有人的時候我還會再打你」
    等語，而該些內容讓告訴人聽了之後非常驚嚇，很害怕會再
    被打，則告訴人對於所指述遭被告恐嚇之事乃係親身經歷，
    且內容具體明確，其何以會對及時到場處理之警員尚陳稱：
    「『疑似』有恐嚇的情事，但『沒有很確認』」云云？是告訴人
    前揭指述是否真實可採，實有可疑。況且，衡諸常情，一般
    人倘若遭到恐嚇而心生畏懼，於警察到場後理應第一時間向
    警方求助，或具體向警方表明遭他人恐嚇之情形；而告訴人
    亦於警詢中稱：被告對我恐嚇之際，我向他表示我會對他提
    出告訴等語（見偵7039卷第5頁背面），則何以告訴人不僅
    未於證人蘇芳生到場處理時向其申告，甚至遲至本案案發後
    將近5個月之久，始於107年12月20日偕同郭耀文至警局提告
    ？告訴人上開舉措，難認合於情理，其所為指述亦有前揭可
    疑之處，尚難遽採。
　㈣告訴人雖又舉在場證人郭耀文為證，而證人郭耀文於警詢、
    偵查及原審審理時先後證稱：我因為除草被被告阻止，我叫
    告訴人過來，我在現場有聽到被告對告訴人說「在沒有人的
    時候我還會再打你」等語（見偵卷第7、8、32、33頁，原審
    卷第156至163頁），惟觀之證人郭耀文於偵查中證稱：後來
    警察有來，告訴人有把被告講的這句話告訴警察，警察說先
    處理現場，要記的話再到警局處理云云（見偵卷第32頁背面
    ），此與證人蘇芳生上揭證述情節互有出入，其所為證言，
    是否與事實相符，容有疑義。
　　又證人郭耀文雖一再證稱在被告與告訴人爭吵的過程中，有
    聽到被告對告訴人說：在沒有人的時候，我會再打你一次等
    語，然其對於2人爭執之具體情形則證稱：講一些有的沒有
    的，我也沒有很仔細聽等語（見原審卷第157、158頁）；我
    忘記了，爭吵的詳細內容我沒有很認真聽等語（見原審卷第
    162頁），復就告訴人曾在案發地點持手機對被告拍攝一事
    亦表示並不知情（見原審卷第158頁）。是證人郭耀文在被
    告與告訴人發生口角之際，既未認真、仔細聆聽，甚至並未
    注意到告訴人有拿出手機對被告拍攝，卻在事發近5個月後
    陪同告訴人至警局製作警詢筆錄時，猶能對於被告在案發時
    所述特定話語記憶猶新，實與常理有違。
　　況且，以證人郭耀文與被告並不認識，與告訴人則為認識多
    年的隔壁鄰居，除一起處理社區除草工作、郭耀文的信件會
    寄到告訴人處、告訴人偕同證人郭耀文前往警局報案，於本
    案原審審理當日證人郭耀文亦係與告訴人一同到庭等情，業
    據證人即告訴人、郭耀文證述明確（見偵卷第7頁背面，原
    審卷第144、158、159 頁），可見以證人郭耀文與告訴人之
    交往情誼深厚、關係良好，非無偏頗於告訴人之可能，更無
    從以證人郭耀文具有瑕疵之證述作為告訴人指訴之補強證據
    。
　㈤告訴人雖另指稱：事發後晚上睡不著覺，有去看了醫生還是
    無法治好，所以才決定提告等語（見原審卷第146頁），惟
    依其所提出之臺北市立萬芳醫院委託財團法人臺北醫學大學
    辦理之診斷證明書及就診病歷資料（見偵卷第9-1 、10頁）
    ，其上所載告訴人2次至精神科就診之時間為107 年12月3日
    及107年12月17日，與案發時間亦已相距4個多月，難認有何
    密切關聯，縱認告訴人確有於上開時間至醫院精神科就診之
    情形，亦無從認定該就診確與其指述在107年7月間遭被告恐
    嚇一事有關，尚無從憑以為告訴人指述之補強證據。
  ㈥至告訴人於偵查中提出其遭被告恐嚇之影音檔案，並經檢察
    官勘驗後作成勘驗筆錄在卷（見偵續卷第2頁），而觀諸該
    對話內容，告訴人雖一再向被告確認：你剛剛講說要在沒人
    的時候再打我，然被告僅一再答稱：我什麼都沒說等語（見
    偵卷第63頁），依該些對話內容，僅有告訴人單方向被告質
    問之言詞，被告則始終否認告訴人之質問，被告於對話過程
    中從未有坦承告訴人指控之回應，自難僅憑上開影音光碟 
    所呈現之對話內容採為不利於被告之認定，更無從以之作為
    告訴人指述之補強證據。
五、綜上所述，告訴人及證人郭耀文就被告所為恐嚇犯行之指證
    ，各有前揭瑕疵及矛盾可議，難以遽採，另告訴人提出之診
    斷證明書、就診病歷資料、影音檔案及檢察官之勘驗筆錄等
    證據，亦無從作為告訴人證詞之補強，本件檢察官認被告涉
    嫌前揭恐嚇犯行所憑之證據，尚未達於通常一般之人均不致
    有所懷疑，而得確信其為真實之程度，無法使本院形成被告
    有罪之心證，依「罪疑唯利被告」原則，應對被告為有利之
    認定。此外，復查無其他積極證據足證被告涉有公訴人所指
    之恐嚇犯行，自屬不能證明被告犯罪，揆諸前揭法條規定與
    判例意旨，依法應為無罪判決之諭知。原審同此認定，依審
    理結果，而判決被告無罪，經核並無違誤。　
六、檢察官上訴意旨略以：㈠本件恐嚇案件並非告訴乃論之罪，
    既非告訴乃論之罪本無告訴期間6個月之限制，則告訴人107
    年7月28日案發後的5個月的107年12月20日向警方提出告訴
    及製作告訴筆錄，此究與被告犯罪構成要件事實有何關連性
    ，又可疑在何處？㈡原審判決又認：告訴人到醫院精神科就
    診是否與指述在107年7月間遭被告恐嚇乙事有關？「亦非無
    疑」。然則，究竟告訴人所提之證據可不可採，有何疑點，
    應依證據裁判認定，亦即告訴人是否有因被告恐嚇犯行而前
    去精神科就診仍有待進一步調查。㈢依證人警員蘇芳生到庭
    所證，告訴人係自始向警方表達對被告進行告訴意思，告訴
    人本項告訴行為有何瑕疵存在？又原審判決以主觀臆測違法
    排除證人郭耀文及其證言的法律適格，有認定事實不依證據
    之違法。本案完全符合事證與法理，而原審則逕不依證據否
    定證人證言及其證據價值於前，另又直接駁回公訴檢察官、
    告訴人、告訴代理人律師關於勘驗犯罪現場影音檔，以供導
    正或防免法官無罪自由心證之偏差，原審就此重要證據竟謂
    「無重覆勘驗必要」而予以駁回。㈣原審判決認事用法既有
    違誤，請將原判決撤銷，更為適當合法之判決等語。
七、駁回上訴之理由：
　㈠按刑事訴訟法第161條第1項規定：檢察官就被告犯罪事實，
    應負舉證責任，並指出證明之方法。因此，檢察官對於起訴
    之犯罪事實，應負提出證據及說服之實質舉證責任，倘所提
    出之證據，不足為被告有罪之積極證明，或其闡明之證明方
    法，無從說服法官以形成被告有罪之心證，基於無罪推定之
    原則，自應為被告無罪判決之諭知。
　㈡經查，本案依公訴人所提出之證據資料，固可認定被告曾於
    上開時間、地點因除草之事而與告訴人有所爭執之事實，惟
    無法證明被告當時有對告訴人出言恐嚇，本件依檢察官所提
    之證據，尚未達於通常一般之人均不致有所懷疑，而得確信
    為真實之程度，本件起訴書所列證據及卷內訴訟資料，業經
    本院逐一剖析，參互審酌，仍無從獲得有罪心證，而證人即
    告訴人張邦彥、證人郭耀文所為證述，各有瑕疵可指，業經
    本院詳述如前，自無從以其等具有瑕疵之證言互為補強，檢
    察官所舉其他證據亦不足為告訴人具有瑕疵之指述的補強證
    據，上訴意旨以上述理由執為被告犯行之認定，難認可採，
    檢察官未積極舉提新事證，猶執前開情詞提起上訴，復就原
    審採證之職權行使再為爭執，指摘原判決不當，求予撤銷改
    判，尚屬無據。
　㈢又審判期日調查之證據，係指與待證事實有重要關係，在客
    觀上顯有調查必要性之證據而言，故其範圍並非漫無限制，
    必其證據與判斷待證事實之有無，具有關連性，得據以推翻
    原判決所確認之事實，而為不同之認定，若僅係枝節性問題
    ，或所證明之事項已臻明確，當事人聲請調查之證據，僅在
    延滯訴訟或就同一證據再度聲請調查，自均欠缺其調查之必
    要性，原審未依聲請為無益之調查，皆無違法可言。
　　檢察官雖另以原審對於犯罪現場影音檔之重要證據竟謂「無
    重覆勘驗必要」而予以駁回，指摘原判決採證有所不當。惟
    本件告訴人所提出之影音檔，業據檢察官勘驗後作成勘驗筆
    錄在卷（見偵續卷第2頁、偵卷第63頁），復經原審及本院
    審理時提示由被告、檢察官辨識並表示意見，且該影音檔並
    非案發現場之錄影（音），而係告訴人於本件事發之後質問
    被告之過程，內容復未錄得被告自陳任何不利於己之供述，
    均經本院詳述如前，此項證據尚無從做為不利被告之認定或
    告訴人指述之補強而欠缺實質關聯性，且已據原審及本院為
    完足之調查，自無重複勘驗之必要。從而，原審未為此無益
    之重複勘驗，並無違法之可言，上訴意旨執此指摘原判決不
    當，亦難認有據。
　㈣綜上所述，本件檢察官上訴意旨所指各節，均難認可採，檢
    察官之上訴，核無理由，應予駁回。
據上論斷，應依刑事訴訟法368 條，判決如主文。
本案經檢察官游明慧提起公訴，檢察官李山明提起上訴，檢察官
陳昱旗到庭執行職務。
中　　華　　民　　國　　109 　年　　4 　　月　　21　　日
                  刑事第二十三庭審判長法　官  李釱任
                                      法　官  梁耀鑌
                                      法　官  連育群
以上正本證明與原本無異。
不得上訴。
                                      書記官  廖紫喬
中　　華　　民　　國　　109 　年　　4 　　月　　21　　日